臺中高等行政法院裁定　　　　　　　　　　　　　　　九十三年度簡字第一三七號
　　原　　　告　甲○○
　　被　　　告　國立卓蘭實驗高級中學
　　代　表　人　乙○○
右當事人間因課業輔導鐘點費事件，原告不服教育部中華民國九十三年六月十六日台
申字第○九三○○七六三六八號申訴評議決定，提起行政訴訟，本院裁定如左：
    主　文
原告之訴駁回。
訴訟費用由原告負擔。
    理　由
一、按「人民因中央或地方機關之違法行政處分，認為損害其權利或法律上之利益，
    經依訴願法提起訴願而不服其決定，或提起訴願逾三個月不為決定，或延長訴願
    決定期間逾二個月不為決定者，得向高等行政法院提起撤銷訴訟。」、「人民因
    中央或地方機關對其依法申請之案件，予以駁回，認為其權利或法律上利益受損
    害者，經依訴願程序後，得向高等行政法院提起請求該機關應為行政處分或應為
    特定內容之行政處分之訴訟。」行政訴訟法第四條第一項、第五條第二項分別定
    有明文。而此所謂行政處分，依訴願法第三條第一項規定係指中央或地方機關就
    公法上具體事件所為之決定或其他公權力措施而對外直接發生法律效果之單方行
    政行為而言。又原告之訴，其起訴不備其他要件者，行政法院應以裁定駁回之，
    行政訴訟法第一百零七條第一項第十款，亦有明文。
二、本件原告以被告為國立實驗高級中學，其辦理學生課業輔導之教師授課鐘點費標
    準，依教育部相關規定為每節新臺幣（下同）五百五十元，在收費無不敷支用情
    況下，被告未經法律授權即擅以每節四百元發給任課老師鐘點費，顯逾越法律授
    權範圍，應屬違法。經原告於民國九十二年六月二十六日以掛號信函向被告申請
    發給課業鐘點費差額，被告拒不理會，嗣經原告向教育部提起訴願後，被告始於
    九十二年九月二十三日作成不予補發之行政處分，原告遂於九十二年十月二十日
    向教育部中央教師申訴評議委員會提起申訴，而遭決定不受理，爰提起本件行政
    訴訟，求為：(一)申訴決定及原處分均撤銷。(二)被告對於原告中華民國九十二年六
    月二十六日申請發還課業輔導鐘點費差額事件，應作成准予補發之行政處分。(三)
    訴訟費用由被告負擔之判決。
三、按「教師對主管教育行政機關或學校有關其個人之措施，認為違法或不當，致損
    害其權益者，得向各級教師申訴評議委員會提出申訴。」、「教師不願申訴或不
    服申訴、再申訴決定者，得按其性質依法提起訴訟或依訴願法或行政訴訟法或其
    他保障法律等有關規定，請求救濟。」教師法第二十九條第一項、第三十三條分
    別定有明文。準此，教師對主管教育行政機關或學校有關其個人之措施，認為違
    法或不當，致損害其權益者，固得於申訴再申訴程序後按其性質提起行政訴訟。
    惟教師法所規定之申訴與公務人員保障法所規定之申訴不同，依公務人員保障法
    第二十三條第一項規定「公務人員對於服務機關所提供之工作條件及所為之管理
    認為不當者，得依本法提出申訴、再申訴。」同法第十八條規定「公務人員對於
    服務機關或人事主管機關所為之行政處分，認為違法或不當，致損害其權利或利
    益者，得依本法提起復審。」可見公務人員保障法之申訴係對於服務機關所提供
    之工作條件及所為之管理認為不當者之保障程序，復審則係對行政處分之救濟程
    序，而教師法之申訴其範圍則兼具二者甚明。
四、依公務人員任用法第三十三條規定：「教育人員、醫事人員、交通事業人員及公
    營事業人員之任用均另以法律定之。」故教師雖非公務人員服務法第二十四條所
    稱之公務員（司法院釋字第三○八號解釋參照），但為特別職之公務員。又教育
    人員任用條例第一條規定：「教育人員之任用，依本條例行之。本條例未規定者
    ，適用其他有關法律之規定。」同條例「第三章任用程序」第二十六條第一項規
    定：「各級學校教師之聘任，應本公平、公正、公開之原則辦理，其程序如左：
    ：：」故教師之任用雖以聘任方式為之，但仍屬任用方式之一，則公立學校教師
    之聘任其本質上亦係特別職公務人員之任用，要屬公法上之關係甚明。被告以教
    師聘任關係並非行政機關對人民所為公法上單方之意思表示，而屬私法契約之性
    質，核尚有誤會。衡諸教師為特別職公務員之特性，則教師之救濟保障與一般公
    務員亦不宜懸殊，並參酌首揭行政訴訟法第四條第一項、第五條第二項提起行政
    訴訟以行政處分為限之規定，教師法第三十三條所規定「教師不願申訴或不服申
    訴、再申訴決定者，得按其性質依法提起訴訟或依訴願法或行政訴訟法或其他保
    障法律等有關規定，請求救濟。」其所稱「按其性質」依行政訴訟法規定提起撤
    銷訴訟或課予義務之訴請求救濟，亦應以不服行政處分者為限，始得提起之。
五、按「公務人員之公法上財產請求權，遭受損害時，得依訴願或行政訴訟程序請求
    救濟。」又「公務人員基於已確定之考績結果，依據法令規定為財產上之請求而
    遭拒者，影響人民之財產權，參酌本院釋字第一八七號及第二○一號解釋，尚非
    不得提起訴願或行政訴訟。」業分經司法院釋字第三一二號、第二六六號釋示在
    案。準此，公務人員本於公法上財產請求權為請求遭拒時，其拒絕自屬行政處分
    ，公立學校之教師亦然；反之，如非本於公法上財產請求權為請求遭拒時，其拒
    絕即非屬行政處分。
六、原告狀稱：「被告為一國立學校，其辦理學生課業輔導包含收費金額、：：及教
    師授課鐘點費標準，九十年一月八日至九十一年九月二十三日間悉依教育部中華
    民國九十年一月八日九○教中(二)字第九○五○○一八三號函頒『臺灣省高級中學
    課業輔導實施要點』辦理，而九十一年九月二十三日迄今則是依據教育部中華民
    國九十一年九月二十三日部授中(二)字第○九一○五一七二○○號函修訂之『國立
    及臺灣省私立高級中學課業輔導實施要點』辦理，其中第四點收費及用途之第三
    項指出『辦理課業輔導所收費用，應優先支付教師鐘點費為原則；餘額得作為教
    學活動業務、材料所需經費、學生獎勵、行政管理及加班費等支出。』第四項則
    指出『課業輔導教師鐘點費依照頒訂標準發給』顯見學校無權擅自決定授課鐘點
    費金額：：」（見原告起訴狀事實及理由欄二）。而依原告所提教育部中華民國
    九十年一月八日九○教中(二)字第九○五○○一八三號函頒『臺灣省高級中學課業
    輔導實施要點』第三點辦理原則第一款規定：「學校應依作業程序公告並：：通
    知學生家長且由學生自由參加。」第三款規定：「平時舉辦課業輔導以安排在每
    天正式課程後為原則，：：」，第四點收費及用途第一款規定：「收費應依據臺
    灣省高級中學各項輔導費徵收標準辦理，並以自給自足為原則。」上開條文於教
    育部中華民國九十一年九月二十三日部授中(二)字第○九一○五一七二○○號函修
    訂之『國立及臺灣省私立高級中學課業輔導實施要點』除第三點之第三款改為「
    平時舉辦課業輔導應安排在每天正式課程之後：：」外，其餘並無修正。參以原
    告亦稱「輔導課不是正課，執教的教師不需具有教師證書」（本院卷第六五頁）
    ，足見依規定舉辦課業輔導係由學生自由參加，如無學生參加，即無課業輔導之
    舉辦，且課程安排在正式課程之後或寒暑假期間，費用則另向學生收取，以自給
    自足，並優先支付教師鐘點費為原則，教師則不以依教育人員任用條例聘任之合
    格教師為限。兩造亦均稱該項收費為代辦費（見本院卷第六三頁），即代收代付
    之意，故公立學校教師課業輔導之鐘點費，並非依法支給之俸給、考績獎金，亦
    非加班費，乃代向學生收取代為支給之給付，並非公法上之給付甚明。則原告請
    求被告給付或補發鐘點費，尚非本於公法上財產請求權為請求，被告允為給付或
    拒絕給付，亦均非行政處分甚明。況原告八十九學年度第二學期未排輔導課，其
    聲請書有所誤載，九十學年第一學期未排第八節輔導課，無補發之問題，已據原
    告當庭陳明（見本院卷第六五頁，八十九學年度第二學期部分，被告稱係未上課
    ），九十學年第二學期部分則已另依另一申訴案之決定而補發，亦為原告所不爭
    執，則原告關於上開部分請求被告補發亦欠事實依據，而其餘部分被告於教育部
    所定四百元至五百五十元間依校務會議之決議而發給，亦難指有違教育部中華民
    國九十年九月六日台（九○）教中(二)字第九○五一四二六九號函規定（該函載明
    鐘點費五五○元係最高限）。從而本件依規定之救濟程序而言，原告固得依教師
    法第二十九條第一項、第三十一條第二項提起申訴、再申訴（至申訴有無違一事
    不再理等情形及得否依同法第三十三條規定依其性質另提起行政訴訟以外之其他
    訴訟例如民事訴訟，則屬另一問題），惟原告訴請撤銷原處分（被告九十二年九
    月二十三日卓實中教字第○九二○○○二三九三號書函）及申訴決定；並請求被
    告對於原告中華民國九十二年六月二十六日申請發還課業輔導鐘點費差額事件，
    應作成准予補發之行政處分云云，因所請求俱非行政處分，已如前述，則其起訴
    不備其他要件，顯非合法，應予駁回。
七、依行政訴訟法第一百零七條第一項第十款、第一百零四條、民事訴訟法第九十五
    條、第七十八條，裁定如主文。
中　　華　　民　　國　　九  十  三　　年　　九　　月　　二　 十   二　　日
                     臺 中 高 等 行 政 法 院   第 三 庭
                                          法  官    王  茂  修
右正本證明與原本無異。
如不服本裁定，應於裁定送達後十日內，以本訴訟事件所涉及之法律見解具有原則性
者，始得向本院提出抗告狀並表明抗告理由，經最高行政法院許可，否則不得抗告；
如於本裁定宣示後送達前提起抗告者，應於裁定送達後十日內補提抗告理由書（均應
依對造人數提出繕本）。提起抗告應繳納送達用雙掛號郵票三九○元（三十四元及五
元郵票各十份)。
中　　華　　民　　國　　九  十  三　　年　　九　　月　　二　 十   三　　日
                                            法院書記官  朱  敏  諄
